【裁判字號】    91,訴,316
【裁判日期】    920523
【裁判案由】    返還租賃房地
【裁判全文】
臺灣苗栗地方法院民事判決  九十一年度訴字第三一六號
    原      告  戊○○
                丁○○
    共      同
    訴訟代理人  魏翠亭律師
                李克欣律師
                魏早炳律師
    右  一  人
    複  代理人  陳恩民律師
    送達代收人  魏早炳律師
    被      告  甲○○      住.
    訴訟代理人  乙○○      住.
    被      告  丙○○      住.
右當事人間請求返還租賃房地事件，本院判決如左：
    主    文
被告甲○○應將其占有坐落苗栗縣通霄鎮○○段五０之一、五一、五二之一、五三地
號等四筆土地返還原告。
原告其餘之訴駁回。
訴訟費用由被告甲○○負擔二分之一，餘由原告負擔。
本判決第一項於原告以新台幣柒拾柒萬元為被告甲○○供擔保後，得假執行。
原告其餘假執行之聲請駁回。
    事    實
甲、原告方面：
一、聲明：
（一）被告等應將其占有坐落苗栗縣通霄鎮○○段五０之一、五一、五二之一、五三
      地號等四筆土地（以下簡稱系爭土地）及坐落各該地號土地內如附圖所示Ａ部
      分面積七０五平方公尺之鋼架造房屋、Ｂ部分面積五十平方公尺之鋼架造鐵皮
      屋及面積二二平方公尺之鋼架造招牌、Ｃ部分面積二四平方公尺之貨櫃、Ｄ部
      分面積三平方公尺之鋼架鐵皮造廣告用招牌（以下簡稱系爭建物）遷讓交還原
      告。
（二）被告丙○○應自民國九十年十二月十九日起至遷讓系爭土地及建物之日止，按
      月賠償原告新台幣（下同）二萬元。
（三）願供擔保請准宣告假執行。
二、陳述：
（一）被告甲○○於八十七年六月一日與原告簽訂租賃契約書，承租原告所有系爭土
      地，約定被告甲○○應出資以原告之名義在系爭土地上為原告建築系爭建物，
      於租賃關係消滅時系爭建物及設施均歸原告取得，為此約定第一年免收租金，
      第二年起只象徵性收取微薄之每月二萬元租金，另被告甲○○於租賃期間，不
      繼續使用租賃物時，不得轉租、轉借、出租或以變相方式由他人使用，如有違
      反，出租人得立即終止租約。
（二）詎被告甲○○自八十八年六月一日起即未依約給付租金，並自九十年九月間因
      故停止營業後，即自行搬空改將租賃物轉讓與被告丙○○營業，嚴重違反租賃
      契約之約定。嗣經原告戊○○出面催索異議後，被告甲○○始於九十年十二月
      十八日與原告戊○○簽訂補償金約定書，約定雙方之租約提前合意終止，並由
      被告甲○○將原有租賃契約書及房屋使用執照等歸還原告，表示交屋予甲方即
      原告確定，即終止契約，改由原告與被告丙○○簽訂租約，再由原告自被告丙○○收取之租金中給付被告甲○○五萬元作為補償金，自簽訂本約定書後，被
      告甲○○對系爭建物不再有任何權利或義務，且如被告丙○○在租賃期間未給
      付租金予原告，補償金概由被告甲○○自行處理，不得要求原告支付補償金。
（三）被告丙○○於九十年十一月間於系爭土地及建物對外廣招攤商成立「小台茂美
      食城」，生意照做，卻拒不與原告簽訂租賃契約，更無人支付租金，經原告催
      告被告等應於十日內依系爭補償金約定書第二條之約定出面簽訂租賃契約，並
      給付自八十八年六月一日起至九十年十二月十八日止按月二萬元計算之租金，
      如逾期未獲置理即視為被告丙○○無意承租，詎被告等逾期未出面簽約，亦拒
      不給付租金。
（四）被告丙○○既經催告仍拒不出面簽訂租約，自應視為無意承租，且其與被告甲○○私相轉讓租賃物之行為已違反系爭租約第九條之約定，自無拘束原告之效
      力，原告並得據此終止租約。另被告甲○○積欠租金達三年之久，已逾三十期
      以上，經定期催告，仍拒不為給付，爰以本起訴狀繕本之送達對被告甲○○為
      終止租約之意思表示。又被告丙○○未經原告之同意即擅自占用系爭土地及建
      物，對原告而言亦屬無權占有，且受有相當於原定租金之不當得利，並致原告
      受有無法使用系爭土地及建物之損害。為此依租賃物返還請求權及民法第七百
      六十七條之法律關係，請求被告二人應將渠等占有之系爭土地及建物遷讓返還
      予原告，被告丙○○並應自九十年十二月十九日起至遷讓交還系爭土地及建物
      之日止，按月賠償原告二萬元。
三、證據：提出租賃契約書、補償金約定書、建德法律事務所函、小台茂美食城廣告
    及用電資料影本各一件，照片六張及土地登記謄本四紙為證。
乙、被告方面：
壹、被告甲○○部分：被告甲○○未於最後言詞辯論期日到場，惟據其於前期日到場
    所為之聲明及陳述略以：
一、聲明：原告之訴駁回。
二、陳述：
（一）被告甲○○向原告承租系爭土地後，為興建系爭建物總計花費一千零八十萬元
      ，由於建設金額超出預定金額，尚欠工程尾款未付清，又因生意不如預期及開
      銷過大，致入不敷出而無力支付土地租金。原告如能暫緩收回土地，由被告甲○○出租系爭土地及建物，則原告仍能每月收取土地租金二萬元，而被告甲○○亦得藉收取系爭建物之租金維持全家之生計。
（二）系爭土地於被告甲○○承租前為雜草叢生之空地，本已荒蕪達五、六年以上，
      未有何收入。被告甲○○承租系爭土地後，為建造系爭建物總計支出一千餘萬
      元，而被告甲○○積欠之租金三年合計亦僅七十二萬元，原告以被告甲○○積
      欠三年租金為由，要求被告遷讓返還系爭土地及建物，顯非合理。況本地亦有
      承租空地自費興建房屋者，其所花費金額得折抵幾年租金，於不再承租時，房
      屋始歸地主所有之例可循。
（三）被告丙○○既未與原告簽訂租賃契約，則被告甲○○與原告戊○○簽訂之補償
      金約定書之條款自未生效，是於原告與被告丙○○簽訂租賃契約前，被告甲○○與原告間之租賃契約應仍有效存在，且系爭土地及建物仍為被告甲○○管理
      ，被告丙○○並未占有使用系爭土地及建物。
（四）本件租約期間未到，原告請求返還應非有理，又縱認原告之請求有理，亦應補
      償被告甲○○系爭建物之價金。
貳、被告丙○○部分：
一、聲明：原告之訴駁回。
二、陳述：
（一）被告丙○○為被告甲○○所聘任之經理，並非承租人，被告丙○○雖與被告甲○○共同擁有鑰匙，惟被告丙○○並無返還系爭土地及建物之權責。
（二）被告丙○○受被告甲○○委任經營管理西濱休息站後，招商並不順利，於九十
      一年二月十一日始湊出四個攤位開始營業，迄同年二月二十六日在門柱上遭張
      貼署名原告戊○○名義之紅色告示，謂本店違法營業，至此客人一日不到十人
      ，一個月未滿，攤商即紛紛求去，被告丙○○亦萌退意，曾多次要將鑰匙交還
      被告甲○○，惟甲○○之母皆稱待被告甲○○出院後再議，致未能返還。
三、證據：提出委任書、西濱海景休息站招商廣告影本各一件為證。
丙、本院依聲請勘驗現場，並囑託苗栗縣通霄地政事務所派員實施測量及製作成果圖
    附卷。
    理    由
一、被告甲○○未於最後言詞辯論期日到場，核無民事訴訟法第三百八十六條各款所
    列情形，爰依原告聲請，由其一造辯論而為判決。
二、原告起訴主張被告甲○○於八十七年六月一日與原告簽訂租賃契約書，承租原告
    所有系爭土地，約定被告甲○○應出資以原告之名義在系爭土地上為原告建築系
    爭建物，於租賃關係消滅時系爭建物及設施均歸原告取得，為此約定第一年免收
    租金，第二年起只象徵性收取微薄之每月二萬元租金，另被告甲○○於租賃期間
    ，不繼續使用租賃物時，不得轉租、轉借、出租或以變相方式由他人使用，如有
    違反，出租人得立即終止租約。詎被告甲○○自八十八年六月一日起即未依約給
    付租金，並自九十年九月間因故停止營業後，即自行搬空改將租賃物轉讓與被告
    丙○○營業，嗣經原告戊○○出面催索異議後，被告甲○○始於九十年十二月十
    八日與原告戊○○簽訂補償金約定書，約定雙方之租約提前合意終止，並由被告
    甲○○將原有租賃契約書及房屋使用執照等歸還原告，表示交屋予甲方即原告確
    定，即終止契約，改由原告與被告丙○○簽訂租約，再由原告自被告丙○○收取
    之租金中給付被告甲○○五萬元作為補償金，自簽訂本約定書後，被告甲○○對
    系爭建物不再有任何權利或義務，且如被告丙○○在租賃期間未給付租金予原告
    ，補償金概由被告甲○○自行處理，不得要求原告支付補償金。被告丙○○於九
    十年十一月間於系爭土地及建物對外廣招攤商成立「小台茂美食城」，卻拒不與
    原告簽訂租賃契約，更無人支付租金，經原告催告被告等應於十日內依補償金約
    定書第二條之約定出面簽訂租賃契約，並給付自八十八年六月一日起至九十年十
    二月十八日止按月二萬元計算之租金，如逾期未獲置理即視為被告丙○○無意承
    租，詎被告等逾期未出面簽約，亦拒不給付租金。被告丙○○既經催告仍拒不出
    面簽訂租約，自應視為無意承租，且其與被告甲○○私相轉讓租賃物之行為已違
    反租賃契約第九條之約定，自無拘束原告之效力，原告並得據此終止租約。另被
    告甲○○積欠租金達三年之久，已逾三十期以上，經定期催告，仍拒不為給付，
    爰以本起訴狀繕本之送達對被告甲○○為終止租約之意思表示。又被告丙○○未
    經原告之同意即擅自占用系爭土地及建物，對原告而言亦屬無權占有，且受有相
    當於原定租金之不當得利，並致原告受有無法使用系爭土地及建物之損害。為此
    依租賃物返還請求權及民法第七百六十七條之法律關係，請求被告二人應將渠等
    占有之系爭土地及建物遷讓返還予原告，被告丙○○並應自九十年十二月十九日
    起至遷讓交還系爭土地及建物之日止，按月賠償原告二萬元等語；被告甲○○則
    以其向原告承租系爭土地後，為興建系爭建物總計花費一千零八十萬元，而其積
    欠之租金三年合計亦僅七十二萬元，原告以其積欠三年租金為由，要求被告遷讓
    返還系爭土地及建物，顯非合理。況本地亦有承租空地自費興建房屋者，其所花
    費金額得折抵幾年租金，於不再承租時，房屋始歸地主所有之例可循。又被告丙○○既未與原告簽訂租賃契約，則其與原告戊○○簽訂之補償金約定書之條款自
    未生效，是於原告與被告丙○○簽訂租賃契約前，其與原告間之租賃契約應仍有
    效存在，且系爭土地及建物仍為其占有管理，被告丙○○並未占有使用系爭土地
    及建物。是本件租約期間未到，原告請求返還應非有理，又縱認原告之請求有理
    ，亦應補償被告甲○○系爭建物之價金等語，資為抗辯；被告丙○○則以其為被
    告甲○○所聘任之經理，並非承租人，雖其與被告甲○○共同擁有鑰匙，惟並無
    返還系爭土地及建物之權責，又其受被告甲○○委任經營管理西濱休息站後，招
    商並不順利，於九十一年二月十一日始湊出四個攤位開始營業，迄同年二月二十
    六日在門柱上遭張貼署名原告戊○○名義之紅色告示，謂本店違法營業，至此客
    人一日不到十人，一個月未滿，攤商即紛紛求去，其亦萌退意，曾多次要將鑰匙
    交還被告甲○○，惟甲○○之母皆稱待被告甲○○出院後再議，致未能返還等語
    ，資為抗辯。
三、本件原告主張被告甲○○於八十七年六月一日與原告簽訂租賃契約書，承租原告
    所有系爭土地，約定被告甲○○應出資以原告之名義在系爭土地上為原告建築系
    爭建物，並約定第一年免收租金，第二年起每月二萬元租金，被告甲○○自八十
    八年六月一日起即未依約給付租金，嗣被告甲○○與原告戊○○於九十年十二月
    十八日簽訂補償金約定書，原告曾於九十一年五月二十日以建德法律事務所函定
    期催告被告甲○○繳納自八十八年六月一日起至九十年十二月十八日止所積欠之
    租金，及催告被告二人依上開補償金約定書第二條約定簽定租賃契約，被告甲○○迄未給付積欠之租金，被告丙○○亦迄未與原告簽訂租賃契約之事實，為被告
    甲○○所不爭執，並有原告所提租賃契約書、補償金約定書、建德法律事務所函
    影本各一件及照片六張、土地登記謄本四紙附卷可稽，自堪信為真實。
四、原告主張被告甲○○積欠租金達三年之久，已逾三十期以上，經定期催告，仍拒
    不為給付，原告得據此終止租約之事實，則為被告甲○○所否認，並辯稱其向原
    告承租系爭土地後，為興建系爭建物總計花費一千零八十萬元，而其積欠之租金
    三年合計亦僅七十二萬元，原告據此終止租約，顯非合理等語。是本件首應審究
    者厥為原告是否有權終止系爭租約？經查，按承租人應依約定日期，支付租金；
    又承租人租金支付有遲延者，出租人得定相當期限，催告承租人支付租金，如承
    租人於其期限內不為支付，出租人得終止契約；租賃物為房屋者，遲付租金之總
    額，非達二個月之租額，不得依前項之規定，終止契約；又租用建築房屋之基地
    ，遲付租金之總額，達二年之租額時，適用前項之規定，民法第四百三十九條第
    一項、第四百四十條第一項、第二項、第三項分別定有明文。又承租人於租賃關
    係終止後，應返還租賃物，民法第四百五十五條前段亦著有明文。查本件被告甲○○自八十八年六月一日起至九十年十二月止，共積欠二年六月之租金，經原告
    以建德法律事務所函定十日之期間催告其繳納，惟被告甲○○仍迄未清償等情，
    已如前述，則揆諸首揭法條規定，原告自得主張終止契約。是本件原告既以起訴
    狀對被告甲○○為終止租約之意思表示，而該起訴狀繕本復於九十一年六月十三
    日送達被告甲○○，有送達證書附卷可憑，則系爭租約已經原告合法終止，應堪
    認定。被告甲○○前開所辯，尚無足採。從而，原告請求被告甲○○返還系爭土
    地，自屬有據，應予准許。
五、原告另主張依系爭租約之約定，系爭建物於租賃關係消滅時均歸原告取得，且依
    原告與被告甲○○於九十年十二月十八日簽訂之補償金約定書之約定，被告甲○○對系爭建物不再有任何權利或義務，並不得要求原告支付補償金之事實，固據
    提出租賃契約書及補償金約定書影本各一件為證，惟為被告甲○○所否認，並辯
    稱當地有承租空地自費興建房屋者，其所花費金額得折抵幾年租金，於不再承租
    時，房屋始歸地主所有之例可循，而其向原告承租系爭土地後，為興建系爭建物
    總計花費一千零八十萬元，總計其積欠之租金三年合計亦僅七十二萬元，原告請
    求被告返還系爭土地及建物顯非合理，且被告丙○○既未與原告簽訂租賃契約，
    則其與原告戊○○簽訂之補償金約定書之條款自未生效，又縱認原告之請求有理
    ，亦應補償被告甲○○系爭建物之價金等語。經查，本件原告與被告甲○○就系
    爭建物之歸屬，係約定如被告甲○○不續租時，系爭建物均歸原告取得，被告甲○○不得要求任何補償或主張任何權利，並非約定租賃關係消滅時，系爭建物即
    歸原告所有，此有兩造所不爭執之前開租賃契約書附卷可憑，則依當事人立約之
    真意，應係指被告甲○○於租期屆滿後不再續租時，系爭建物始歸原告所有，此
    觀兩造嗣後於九十年十二月十八日，猶就系爭建物之補償問題另行簽訂補償金約
    定書亦自明。本件既非被告甲○○於租期屆滿後不再續租，而係經原告終止租約
    ，則原告主張依兩造租約之約定系爭建物已歸原告取得，自非可採。又兩造間補
    償金約定書為原告與被告丙○○間租賃契約之附屬契約，業據載明於該約定書第
    三條，並為兩造所不爭執，是原告既未與被告丙○○簽訂租賃契約，已如前述，
    則從屬於該租賃契約之補償金約定書自亦應認為尚未生效。從而，原告主張依該
    補償金約定書之約定，系爭建物已歸原告取得，被告甲○○對系爭建物不再有任
    何權利或義務，並不得要求原告支付補償金云云，亦無可採。是系爭建物既未經
    原告取得，又非本件之租賃物，原告依兩造租約之約定，請求被告甲○○應將系
    爭建物返還原告，即屬無據，應予駁回。至系爭建物占用系爭土地雖因兩造間租
    約之終止而為無權占用，惟被告甲○○既仍為系爭建物之所有權人，自得占有使
    用該建物，原告請求被告甲○○應自系爭建物遷讓，自亦非有理，應併予駁回。
六、又原告主張被告甲○○自九十年九月間因故停止營業後，即自行搬空改將租賃物
    轉讓與被告丙○○營業，被告丙○○未經原告同意即擅自占用系爭土地及建物，
    並於九十年十一月間於系爭土地及建物對外廣招攤商成立「小台茂美食城」，對
    原告而言亦屬無權占有，且受有相當於原定租金之不當得利，並致原告受有無法
    使用系爭土地及建物之損害，為此依民法第七百六十七條之法律關係，請求被告
    丙○○應將占有之系爭土地及建物遷讓返還予原告，被告丙○○並應自九十年十
    二月十九日起至遷讓交還系爭土地及建物之日止，按月賠償原告二萬元等情，則
    為被告丙○○所否認，並辯稱其為被告甲○○所聘任之經理，並非承租人，雖其
    與被告甲○○共同擁有鑰匙，惟並無返還系爭土地及建物之權責等語。經查，系
    爭建物並非原告所有，已如前述，則原告依民法第七百六十七條規定，請求被告
    丙○○遷讓返還系爭建物，於法自屬無據。又依民法第七百六十七條規定，所有
    人固對於無權占有所有物者得請求返還，惟此處所稱之占有人，應指現在占有該
    物之人，即現仍事實上管領其物之人，此有最高法院二十九年上字第一○六一號
    判例意旨可資參照。本件原告主張被告丙○○占用系爭土地之事實，既為被告丙○○所否認，原告就被告丙○○現仍占用系爭土地之事實，復未舉證證明，而經
    本院依原告聲請勘驗現場結果，系爭土地上除被告甲○○所有之系爭建物外，其
    餘皆為空地，有本院九十二年一月九日勘驗筆錄及現場略圖附卷可憑，另參以被
    告甲○○亦供陳系爭土地及建物目前仍由其管理使用，被告丙○○沒有占用系爭
    土地建物等情（參見本院九十一年十一月五日言詞辯論筆錄），原告主張被告丙○○目前仍占有使用系爭土地，應無可採。是被告丙○○既非系爭土地之現占有
    人，則原告依民法第七百六十七條規定，請求被告丙○○返還系爭土地，亦無理
    由，應予駁回。另本件原告與被告甲○○之租賃契約，係於九十一年六月十三日
    本件起訴狀繕本送達被告甲○○後，始經原告合法終止，則於系爭租約終止前，
    縱被告丙○○確曾占有使用系爭土地及建物，原告亦不因之而受有何損害。而原
    告就被告丙○○自九十一年六月十三日後曾占有使用系爭土地之事實，又未能舉
    證以實其說，則原告主張被告丙○○自九十年十二月十九日起無權占用系爭土地
    及建物，受有相當於原定租金之不當得利，並致原告受有無法使用系爭土地及建
    物之損害云云，即無可採，是其請求被告丙○○應自九十年十二月十九日起至遷
    讓交還系爭土地及建物之日止，按月賠償原告二萬元，於法自屬無據，應予駁回
    。
七、綜上所述，本件原告依租賃物返還請求權，請求被告甲○○返還承租之系爭土地
    ，為有理由，應予准許。至原告其餘請求，均屬無據，應予駁回。
八、原告陳明願供擔保以代釋明，聲請宣告假執行，就其勝訴部分，核無不合，爰酌
    定相當擔保金額准許之；至原告敗訴部分，其假執行之聲請，因訴之駁回而失所
    附麗，不予准許。
九、本件事證已臻明確，兩造其餘攻擊防禦方法及舉證，經審酌與本院前揭判斷不生
    影響，爰不予逐一論述，附此敘明。
十、據上論結，本件原告之訴為一部有理由，一部無理由，依民事訴訟法第三百八十
    五條第一項前段、第七十九條但書、第三百九十條第二項，判決如主文。
中      華      民      國    九十二    年      五      月    二十三    日
                                臺灣苗栗地方法院民事庭
~B法      官  王萬金
右為正本係照原本作成。
如對本判決上訴，須於判決送達後廿日內向本院提出上訴狀。
中      華      民      國    九十二    年      五      月    二十三    日
~B法院書記官  白孝慈


司法院資訊處製作；財團法人民間司法改革基金會備份。
